【裁判字號】    95,上訴,3335
【裁判日期】    951103
【裁判案由】    偽造文書等
【裁判全文】
臺灣高等法院刑事判決                95年度上訴字第3335號
上  訴  人  臺灣板橋地方法院檢察署檢察官
被      告  甲○○
            乙○○
上列上訴人因被告偽造文書等案件，不服臺灣板橋地方法院95年
度訴字第1108號，中華民國95年6月30日第一審判決（起訴案號
：臺灣板橋地方法院檢察署94年度偵字第5960號、第5961號、第
5962號），提起上訴，本院判決如下：
    主  文
原判決撤銷。
甲○○、乙○○共同連續意圖為自己不法之所有，以詐術使人將
本人之物交付，各處有期徒刑捌月。乙○○緩刑參年。
    事  實
一、甲○○、乙○○係夫妻關係，二人於民國91年6月20日，在
    臺北縣中和市○○路148巷6號之住處，召集民間互助會，期
    間自91年6月20日起至94年4月20日止，連同會首共35會份，
    約定每會新臺幣（下同）20,000元，採內標制，底標2,000
    元，每月20日在甲○○前開住處開標，並推由甲○○擔任會
    首，丙○○○、丁○○○、陳美玉、王忠義、劉陳蔥、陳美
    珠、蕭美秀、賴張秀英、蕭素珠、王淑美、劉春基、鄧玉琴
    等人均應邀入會。
二、詎甲○○、乙○○二人因經濟發生困難，竟共同意圖為自己
    不法之所有，並基於詐欺取財之概括犯意聯絡，於91年7月
    20起至93年6月20日前互助會進行期間之其中某9次開標日，
    利用會員與會員彼此間均不相識，且投標時，各該活會會員
    未全數實際到場參與投標之機會，或由甲○○或由乙○○，
    填寫標息2,200元至2,800元不等之字條，計9人次，並參與
    投標而得標，各次除向被冒標之會員佯稱係由他人得標外，
    另通知各次被冒標之會員外之活會會員，佯稱由某被冒標之
    會員得標，致使活會會員陷於錯誤，交付扣除標息之會款予
    甲○○、乙○○二人。嗣於93年7月20日，甲○○、乙○○
    二人見債務缺口無法彌補，即不知去向任之倒會，嗣經活會
    會員發現甲○○夫妻逃匿後，相互查詢比對，始查悉上情，
    合計詐得9次逾百萬元。
三、案經丙○○○、丁○○○、陳美玉、王忠義、劉陳蔥、陳美
    珠、蕭美秀、賴張秀英、蕭素珠、王淑美、劉春基、鄧玉琴
    訴由臺北縣政府警察局中和分局報請臺灣板橋地方法院檢察
    署檢察官偵查起訴。
    理  由
一、上揭犯罪事實，業據被告甲○○、乙○○於本院審理時坦承
    不諱，核與證人即被害人丙○○○、丁○○○、王淑美、鄧
    玉琴於檢察事務官詢問時指訴之情節相符，並有互助會單3
    紙、活會與死會名單1紙附卷可稽，足認被告二人之自白與
    事實相符。本案事證明確，被告二人犯行均堪認定，應依法
    論科。
二、被告甲○○、乙○○二人意圖為自己不法之所有，僅填寫一
    定標息金額之字條，參與比標得標，假稱未到場之活會會員
    得標，復向其他未得標（或未到場）之活會會員等人佯聲稱
    係某活會會員得標而收取會款，分別詐取互助會活會會員扣
    除標息之會款，其所為係犯刑法第339條第1項之詐欺取財罪
    。被告甲○○、乙○○冒稱得標以詐取會款，同次詐欺會款
    時，同時侵害多數人之財產法益，屬一行為觸犯數名之想像
    競合犯，均應從一詐欺取財罪論處。被告二人先後多次詐欺
    犯行，時間緊接，手法相同，觸犯犯罪構成要件相同之罪名
    ，顯係基於概括犯意反覆實施，均分別成立連續犯，應依連
    續犯之規定，論以一罪，並加重其刑。被告行為後，刑法第
    56 條連續犯之規定，業於94年1月7日通過修正刪除，於同
    年2 月2日公布，並於95年7月1日施行，則被告之犯行，因
    行為後新法業已刪除連續犯之規定，此刪除雖非犯罪構成要
    件之變更，但顯已影響行為人刑罰之法律效果，自屬法律有
    變更，依新法第2條第1項規定，比較新、舊法結果，仍應適
    用較有利於被告之行為時法律即舊法論以連續犯（最高法院
    95 年第8次刑事庭會議決議參照）。
三、原審據以論罪科刑，固非無見。惟查：被告二人冒標之活
    會會員，本院認不能證明有偽造標單而偽造文書犯行（見理
    由四）。被告行為後，刑法第56條連續犯之規定，業於94
    年1月7日通過修正刪除，於同年2月2日公布，並於95年7月1
    日施行，原判決未及比較適用。有關冒標利息，告訴人丙○○○、丁○○○表示，每次為2,000元至2,800元不等，原
    審認定為2,800元，事實有誤。檢察官據告訴人丙○○○、
    丁○○○之請求上訴意旨以：被告二人詐欺告訴人金錢金額
    甚多，未全部和解，原審僅判處有期徒刑7月，並宣告緩刑3
    年，量刑過輕云云，雖非全然無理由，惟原判決因有上開可
    議之處，自屬無可維持，應予撤銷改判。爰審酌被告二人為
    夫妻關係，竟未能善盡誠信義務，辜負會員之信任與期待，
    為圖一己私利，利用會員彼此不熟悉之機會，冒稱會員得標
    互助會，影響會員之權益，侵害社會秩序，及被告二人於詐
    欺取財過程中所從事犯行之輕重、手段，並斟酌本件犯行之
    持續時間頗長，詐欺取財金額非微，事後二人已與大部分之
    被害人於原審當庭達成和解，有原審95年度重附民字第36號
    和解筆錄存卷可佐（見原審卷第99頁），告訴人陳美玉、王
    忠義、劉陳蔥、陳美珠、蕭美秀、賴張秀英、蕭素珠、王淑
    美、劉春基、鄧玉琴等人於原審均表明願原諒被告二人（見
    原審95年6月28日簡式審判筆錄第5頁），被告犯後並坦承犯
    行之態度，僅剩下丙○○○、丁○○○未達成和解，惟已經
    為二人合計提存288,830元（95年度存字第3372號提存書）
    等一切情狀，均量處有期徒刑8月。又被告乙○○未曾因故
    意犯罪而受有期徒刑以上刑之宣告，有本院被告前案紀錄表
    在卷可稽，經此偵審論罪科刑教訓，當知所警惕而無再犯之
    虞，為使其照顧家庭，並期望其賺錢償還告訴人，以暫不執
    行為適當，併依法宣告緩刑3年，用勵自新。
四、起訴意旨另略以：被告召集上開互助會，冒用活會會員名義
    ，在標單上書寫等人之名義，偽造標單參與投標，進而得標
    。因認被告二人另涉犯刑法第216條、第210條之行使偽造私
    文書罪嫌。惟查：
（一）按犯罪事實應依證據認定之，無證據不得認定犯罪事實，
      刑事訴訟法第154條第2項定有明文。此所謂認定犯罪事實
      之證據，係指足以認定被告確有犯罪行為之積極證據而言
      ，該項證據自須適合於被告犯罪事實之認定，始得採為斷
      罪資料；如未發現相當證據，或證據不足以證明，自不能
      以推測或擬制之方法，以為裁判之基礎，最高法院著有29
      年上字第3105號、40年台上字第86號判例可資參照。
（二）檢察官起訴認定被告犯罪，無非以告訴人之指訴及其提出
      之互助會單為論據。
（三）訊據被告甲○○、乙○○則堅詞否認有冒名填寫標單標會
      之情事。
（四）經查：
    被告製作之標單內容如何？其上有無被冒標者之姓名署押
      ？各該標單是否與刑法上所謂之偽造私文書或準私文書相
      當？均仍非全無疑義而尚待釐清。檢察官迄未舉證以供本
      院判斷。
    告訴人丙○○○、丁○○○於本院證實，被告之互助會投
      標時，標單未書寫姓名（見本院95年10月18日審判筆錄）。
    此外，復查無其他積極證據足資證明被告有何檢察官所指行使
      偽造私文書犯行，不能證明被告此部分犯罪。
（五）此行使偽造文書罪嫌部分，與上開詐欺判決有罪部分，檢
      察官認有牽連犯之裁判上一罪關係，爰不另為無罪判決之
      諭知。
據上論斷，應依刑事訴訟法第369條第1項前段、第364條、第299
條第1項前段，修正前刑法第28條、第56條、第339條第1項、第
55條，修正刑法第2條第1項、第74條第1項第1款、罰金罰鍰提高
標準條例第1條前段，判決如主文。
本案經檢察官許睦坪到庭執行職務。
中    華    民    國    95    年    11    月    3     日
                  刑事第十三庭  審判長法  官 曾德水
                                      法  官 林婷立
                                      法  官 王炳梁
以上正本證明與原本無異。
檢察官如不服本判決，應於收受送達後十日內向本院提出上訴書
狀，其未敘述上訴之理由者並得於提起上訴後十日內向本院補提
理由書（均須按他造當事人之人數附繕本）。
被告均不得上訴。
                                       書記官 廖逸柔
中    華    民    國    95    年    11    月    3     日
附錄本案論罪科刑法條全文：
刑法第339條第1項：
意圖為自己或第三人不法之所有，以詐術使人將本人或第三人之
物交付者，處5年以下有期徒刑、拘役或科或併科1千元以下罰金
。


司法院資訊處製作；財團法人民間司法改革基金會備份。
